【裁判字號】    96,易,642
【裁判日期】    970121
【裁判案由】    妨害名譽
【裁判全文】
臺灣基隆地方法院刑事判決               96年度易字第642號
公  訴  人  臺灣基隆地方法院檢察署檢察官
被      告  戊○○
選任辯護人  吳志祥律師
上列被告因妨害名譽案件，經檢察官提起公訴（96年度選偵字第
5號），本院判決如下：
    主  文
戊○○散布文字，指摘足以毀損他人名譽之事，處拘役伍拾日，
如易科罰金，以銀元佰元即新臺幣玖佰元折算壹日；減為拘役
貳拾伍日，如易科罰金，以銀元佰元即新臺幣玖佰元折算壹日
。
    事  實
一、戊○○與庚○○前有心結，竟基於意圖散布於眾之誹謗犯意
    ，於民國95年5月24日下午3時40分許，在其基隆市○○區○○街69巷8之1號住所，透過電腦網路，在「綠葉山莊社區」
    居民可自由申請進入，特定多數人可共見共聞之MSN社群「
    綠葉山莊友群」討論區中，以「Kingdom Kao」名義刊登「
    庚○○委員的競選總部"疑似"偷接公共用電」標題及「部分
    證據已張貼於本社群之相片區，大家前往閱覽，若有新的事
    證，也請大家提供，謝謝名偵探科南的弟弟-"科北"提供這
    些照片!！」之留言；又於當日下午6時18分，在同一討論區
    ，回應乙○○（檢察官另為不訴處分）以「帥爸老佐」名義
    刊登之「可以要求管委會主委或總幹事會同警方依竊盜現行
    犯逮捕! 」之留言時，接續前揭犯意，刊登「如果有這麼單
    純的話，事情就好辦多了，別忘了，他們是一夥了哦!! 」
    之留言，以傳述足以毀損蔡明生名譽之事。
二、案經庚○○訴請臺灣基隆地方法院檢察署檢察官偵查起訴。
    理  由
壹、程序方面
    按被告以外之人於審判外之言詞或書面陳述，除法律有規定
    者外，不得作為證據，刑事訴訟法第159 條第1 項固有明文
    。惟被告以外之人於審判外之陳述，經當事人於審判程序同
    意作為證據，法院審酌該言詞陳述或書面陳述作成時之情況
    ，認為適當者，亦得為證據；當事人、代理人或辯護人於法
    院調查證據時，知有上開刑事訴訟法第159 條第1 項不得為
    證據之情形，而未於言詞辯論終結前聲明異議者，視為有前
    項之同意，刑事訴訟法第159 條之5 亦有明文。查起訴書所
    列舉之各項證據，經本院於審判程序提示予被告戊○○、辯
    護人，並告以內容要旨，被告、辯護人均表示無意見，且未
    聲明異議，本院審酌相關言詞陳述或書面陳述作成時之情況
    ，認為適當，依前揭法條意旨，均得援為本案證據，應先敘
    明。
貳、實體方面
一、訊據被告戊○○固坦承有於「綠葉山莊友群」討論區中發表
    如事實欄所載指摘告訴人疑似偷接公共用電等文字，然矢口
    否認有何誹謗犯行，辯稱：「接公電是事實，主委在偵查庭
    中有承認是接公電，我有查閱社區的開會紀錄、社區公告等
    相關資料，都沒有建商同意社區接電的事項，我們當然懷疑
    這是沒有經過授權的，我們質疑他的聲請理由是，一建商的
    房子早在去年月初就賣完了，我們社區在八十八年就交屋了
    ，為何還要美化商店街以利銷售，建商聲請函，理論上應該
    社區開住戶大會或管理委會才可以作些事情，不是主委或副
    主委可以逕行為之，如被證八之資料可以說明主委及副主委
    的權限。回應佐舜的話，是因當時庚○○是社區的副主委，
    副主委與主委的關係密切，我當然質疑，主委怎麼可能請警
    察把副主委當現行犯逮捕，當時適逢基隆市里長選舉，我們
    社區的主委就積極幫他輔選，還不准其他的候選人到社區拉
    票，只有准庚○○拉票」云云。惟查：
(一)、被告於上開時、地，利用電腦網際網路，透過發表MSN社群
    「綠葉山莊友群」討論區中刊登「庚○○委員的競選總部"
    疑似"偷接公共用電」及「部分證據已張貼於本社群之相片
    區，大家前往閱覽，若有新的事證，也請大家提供，謝謝名
    偵探科南的弟弟-"科北"提供這些照片!! 」、「可以要求管
    委會主委或總幹事會同警方依竊盜現行犯逮捕! 」等文字，
    已據被告自承屬實，並經證人即告訴人庚○○於檢察官偵查
    中、本院審理時指證綦詳，有各該筆錄在卷足憑，且有告訴
    人所提之網路列印畫面在卷可稽，此部分事實已堪認定。
(二)、證人己○○於本院審理時到庭證稱：「我申請裝設系爭聖誕
    燈是經過長億公司口頭授權，長億公司在95年三月間，有出
    清一些餘屋動作，在95年月下旬，在裝設系爭聖誕燈的時候
    ，我有跟社區提出申請，經核准我才裝的，之前有燈，只是
    不亮，因為下店太暗晚上走都會跌倒，而且會滑，管委會都
    沒有在修理，申請書裝設聖誕燈的目的是為了銷售商店街的
    餘屋，也是為了住戶好，因為根本連燈都沒有燈，聖誕燈增
    加的電費是管委會同意，由管委會負擔的，屬於公電」等語
    。而證人丙○○於本院審理時到庭結稱：「己○○有申請裝
    設聖誕燈泡，管委會有同意，所以才接公電，長億公司聖誕
    燈是己○○叫我接的，長億公司有付工資一天2000元」等語
    。是以依證人所述，長億公司所裝設之聖誕燈是經過申請，
    管委會同意，且使用公電，此亦有95年5月16日長億實業股
    份有限公司函在卷足資佐證。
(三)、證人甲○○到庭證稱：「我是第七屆主任委員，現在是第八
    屆委員，第七屆主任委員是從95年4月底五月初開始，聖誕
    燈約95年5、6月裝設，是長億公司的楊小姐裝設的，因為路
    燈年久失修，要以聖誕燈方式裝修，我依書面批准，只是裝
    設位置剛好在那邊而已，我們知道社區網站有刊登疑似偷接
    公共用電的事，社區有人上網看到，有下載給我看」、「聲
    請聖誕燈沒有經過管委會同意，但有經過我主委權責同意，
    被告沒有請求王秉欽反應給主委，王秉欽沒有告訴我住戶有
    檢舉接公共用電的事，我不清楚被告有問王秉欽這件事，長
    億公司有繳管理費，長億公司為了銷售商店街餘屋，向委員
    會申請裝設聖誕燈，我覺得合理，所以才批准」、「95年庚○○競選友一里里長時，投票當天或前一天沒有陪庚○○在
    社區大門口拜票」等語。此與證人己○○證述情節大致相符
    ，足見長億公司所裝設之聖誕燈是經過申請使用公電，由管
    理委員會主任委員即證人甲○○依職權批准，並沒有經過管
    委會同意，但並無告訴人庚○○偷接社區之用電情形。至於
    批准長億公司裝設聖誕燈是否屬於主任委員職權，雖綠葉山
    莊組織章程第31條並未有明文規定（見95年度選他字第176
    號卷第90頁），縱主任委員有逾越權限，乃屬背信問題，與
    告訴人庚○○無涉。
(四)、又證人乙○○於本院審理時到庭證稱：「綠葉山莊社群網站
    是朱新民向微軟公司申請的網站，需先向朱新民申請核准為
    社員，而後得到密碼後，才可以進入網站，社群網站需要被
    核准取得密碼才可進入，而部落格則不需要核准取得密碼就
    可進入，這算是朱新民私人的社區網站園地，屬於一種封閉
    式網站，正式登錄約30人左右，沒有再增加，綠葉山莊住戶
    有4百多戶，只要是社區的住戶，經過聲請，社區管理員同
    意，都可以加入，網站設立檢舉不公不義欄的目的，是為了
    社區所有住戶的權益，被告是針對公共利益討論，不會針對
    任何人，被告有打電話給管委會的總幹事，有去求證這件事
    」等語。依證人所述，該綠葉山莊社群網站，雖屬私人的社
    區網站園地，只要是社區的住戶，經過聲請，社區管理員同
    意，都可以加入。而該社群網站經本院勘驗，確實是會員專
    用區域，必須成為社群的會員才能加入這個區域，此有列印
    該網頁畫面附卷可參（見本院卷）。
(五)、辯護人主張，社群網站並不是部落格，是特定團體才能進入
    ，綠葉山莊社群網站是特定人才可進入，該網站只有三十幾
    個人可以進入，依最高法院88年台非字第21號判決，並不是
    特定多數人都可以進入。按誹謗罪中所稱「散布於眾」，係
    指散播傳布於不特定人或多數人，使大眾得以知悉其內容而
    言，另妨害信用罪構成要件所稱「散布流言」即將無稽之言
    ，廣為散布於眾，俾眾週知之意，是刑法上開誹謗罪及妨害
    信用罪，均係以行為人向不特定人或多數人散布指摘足以毀
    損他人名譽之事，或將無稽之言散布於眾損害他人之信用，
    始克相當（85年度臺上訴字第2356號參照）。是散佈於眾依
    該判決意旨，包括了不特定人或特定多數人或不特定多數人
    等情形在內。本件社群網站雖限綠葉山莊住戶，且需先向朱
    新民申請核准為社員，而後得到密碼後，才可以進入網站，
    該社區住戶總計有四百多戶，目前雖登錄30幾人，然住戶只
    要申請核准，經取得密碼，均可以進入瀏覽，人數隨時可以
    繼續增加，依該判決意旨，與該散布於眾要件該當。
(六)、刑法第310條第1項及第2項誹謗罪即係保護個人法益而設，
    為防止妨礙他人之自由權利所必要，符合憲法第23條規定之
    意旨。至刑法同條第三項前段以對誹謗之事，能證明其為真
    實者不罰，係針對言論內容與事實相符者之保障，並藉以限
    定刑罰權之範圍，非謂指摘或傳述誹謗事項之行為人，必須
    自行證明其言論內容確屬真實，始能免於刑責。惟行為人雖
    不能證明言論內容為真實，但依其所提證據資料，認為行為
    人有相當理由確信其為真實者，即不能以誹謗罪之刑責相繩
    ，亦不得以此項規定而免除檢察官或自訴人於訴訟程序中，
    依法應負行為人故意毀損他人名譽之舉證責任，或法院發現
    其為真實之義務。就此而言，刑法第310條第3項與憲法保障
    言論自由之旨趣並無牴觸（釋字第509號參照）。依照上開
    解釋要旨，刑法第310條第1項誹謗罪之成立，行為人除須具
    備誹謗之故意外，若其所指摘或傳述之事實為真實，且與公
    益有關者，或其所提證據資料，認為行為人有相當理由確信
    其為真實者，即不能以誹謗罪相繩。
(七)、本件被告指摘如事實欄所載之文字，對告訴人道德形象、人
    格評價、社會地位，均屬負面、貶抑之評價，衡情足以毀損
    告訴人之名譽，至被告辯稱有查閱社區的開會紀錄、社區公
    告等相關資料，然此社區的開會紀錄、社區公告未記載相關
    資料，不能當然推斷是告訴人所偷取公共用電，證人乙○○
    雖證實被告有打電話給管委會的總幹事，有去求證這件事，
    然被告並未提出相關資料證明有求證這件事，至於被告質疑
    建商長億公司有沒有經過授權，乃屬長億公司內部問題，與
    告訴人無涉，此外，亦無證據足資證明，主委與告訴人是一
    夥的，況主任委員甲○○是綠葉山莊住戶，被告僅須向主任
    委員求證，即可明瞭，被告卻捨此不由，卻擅自藉由綠葉山
    莊社群網站，散佈如事實欄所載之文字，此雖與公共利益有
    關，然被告又不能證明其為真實者。此外，被告所述之內容
    ，並無「一因自衛、自辯或保護合法之利益者，二公務員因
    職務而報告者，三對於可受公評之事，而為適當之評論者，
    四對於中央或地方議會或法院或公眾集會之記事，而為適當
    之載述者」等刑法第311條所定之阻卻不法事由，亦無疑問
    。
(八)、綜上，被告辯解不足採信，犯行堪以認定，應予依法論科。
二、被告行為後，刑法業於94年2月2日修正公布，95年7月1日起
    施行。按行為後法律有變更者，適用行為時之法律，但行為
    後之法律有利於行為人者，適用最有利於行為人之法律，修
    正後刑法第2條第1項定有明文。此條規定係規範行為後法律
    變更所生新舊法律比較適用之準據法，本身尚無新舊法比較
    之問題，於新法施行後，應一律適用新法第2條第1項之規定
    ，為「從舊從輕」之比較。而本次法律變更，比較時應就罪
    刑有關之共犯、未遂犯、想像競合犯、牽連犯、連續犯、結
    合犯，以及累犯加重、自首減輕暨其他法定加減原因（如身
    分加減）與加減例等一切情形，綜其全部罪刑之結果而為比
    較（最高法院95年5月23日95年度第8次刑事庭會議決議參照
    ）。經查：
(一)、刑法第310條第2項法定刑罰金部分，依修正後刑法第33條第
    5 款之規定，最低額為新臺幣1,000元，惟依被告行為時之
    罰金罰鍰提高標準條例第1條前段、修正前刑法第33條第5款
    規定，罰金之最低額僅新臺幣3元。比較修正前、後之刑罰
    法律，適用修正後之規定，對被告顯未有利。
(二)、關於易科罰金之折算標準，依被告行為時之刑法第41條第1
    項、罰金罰鍰提高標準條例第2條規定，係以銀元100元、
    200元或300元，即新臺幣300元、600元或900元折算1日；依
    修正後刑法第41條第1項，則係以新臺幣1,000元、2,000元
    或3,000 元折算1日，經比較新、舊法，以被告行為時之法
    律對被告較為有利。
(三)、綜上法律修正前、後之整體比較，揆諸前揭最高法院決議及
    修正後刑法第2條第1項之「從舊從輕」原則，適用94年2月2
    日修正後之刑罰法律，並未對被告較為有利，自應適用修正
    前之相關規定。
三、按刑法第310條第2項加重誹謗罪之成立，以意圖散於眾，而
    以散布文字、圖畫之方式，指摘或傳述足以毀損他人名譽之
    事者為要件；惟對於所誹謗之事，能證明其為真實者，不罰
    ；但涉於私德而與公共利益無關者，不在此限，刑法第310
    條第3項定有明文。亦即行為人所誹謗之事，必須能證明其
    為真實，且非涉私德而與公共利益有關。核被告所為，係犯
    刑法第310條第2項加重誹謗罪。按犯罪係由行為人以單一行
    為接續進行，縱令在犯罪完畢以前，其各個舉動已與該罪之
    構成要件相符，但在行為人主觀上，各個舉動不過為其犯罪
    行為之一部分，亦即依一般社會健全觀念，在時間差距上，
    各係難以強行分割，在刑法評價上，係視為數個舉動之接續
    施行，合為包括之單一行為犯意予以評價，而論以接續犯一
    罪。本案被告於同日密接之時間、同一地點，對同一對象為
    刊登，應係基於接續之犯意所為，屬接續犯之一行為，應論
    以包括一罪。爰審酌被告明知網路散播之效應既深且廣，猶
    發表不實言論，迄未與告訴人和解，惟尚無前科，有臺灣高
    等法院被告前案紀錄表在卷可按，及其犯罪之動機、手段、
    智識程度、犯後態度等一切情狀，量處如主文所示之刑，並
    諭知易科罰金之折算標準。又被告犯罪時間係在96年4月24
    日之前，合於中華民國九十六年罪犯減刑條例之規定，應依
    該條例第2條第1項第3款規定，減其宣告刑二分之一，並諭
    知易科罰金之折算標準。
據上論斷，應依刑事訴訟法第299條第1項前段，刑法第310條第2
項、(修正前)第41條第1項，刑法施行法第1條之1第1項、第2項
前段，修正前罰金罰鍰提高標準條例第2條，現行法規所定貨幣
單位折算新臺幣條例第2條，中華民國九十六年罪犯減刑條例第2
條第1項第3款、第7條、第9條，判決如主文。
本案經檢察官丁○○到庭執行職務
中    華    民    國    97    年    1    月    21     日
                  刑事第二庭法  官  陳伯厚
以上正本證明與原本無異。
如不服本判決應於收受本判決後10日內向本院提出上訴書狀，其
未敘述上訴理由者，並得於提起上訴後10日內向本院補提理由書
狀（均須按他造當事人之人數附繕本）「切勿逕送上級法院」。
中    華    民    國    97    年    1     月    23    日
                            書記官  黃士元
附錄論罪法條：
中華民國刑法第310條
（誹謗罪）
意圖散布於眾，而指摘或傳述足以毀損他人名譽之事者，為誹謗
罪，處 1 年以下有期徒刑、拘役或 5 百元以下罰金。
散布文字、圖畫犯前項之罪者，處 2 年以下有期徒刑、拘役或 1
千元以下罰金。
對於所誹謗之事，能證明其為真實者，不罰。但涉於私德而與公
共利益無關者，不在此限。


司法院資訊處製作；財團法人民間司法改革基金會備份。
